【裁判字號】    89,上易,1907
【裁判日期】    891207
【裁判案由】    詐欺
【裁判全文】
臺灣高等法院臺南分院刑事判決          八十九年度上易字第一九七號  Ａ
      上  訴  人
      即  被  告  乙○○○
右上訴人因詐欺案件，不服臺灣臺南地方法院八十九年度易字第三一四七號中華民國
八十九年十月九日第一審判決（起訴案號：臺灣臺南地方法院檢察署八十八年度偵字
第六五一九號），提起上訴，本院判決如左：
      主      文
原判決撤銷。
乙○○○、甲○○均無罪。
      理      由
一、本件公訴意旨以：乙○○○、甲○○母女二人，共同意圖為自己不法之所有，於
    民國八十六年七月五日，由乙○○○擔任互助會會首招募互助會，甲○○則協助
    乙○○○招攬互助會員及向會員收取會款，嗣蔡秀雪在甲○○之邀約下乃參加乙
    ○○○之互助會二會，每會新台幣（下同）二萬元，詎乙○○○於八十七年十月
    間，經濟陷入困窘，已無法如數將會款交付與得標會員，卻仍向蔡秀雪佯裝其互
    助會運作正常，而續向蔡秀雪收取會款，蔡秀雪不疑有他，而陸續交付會款與乙
    ○○○、甲○○。八十八年二月間，蔡秀雪依排定之順序得標，甲○○即簽發會
    款金額合計七十六萬元之支票四紙交付與蔡秀雪，惟經蔡秀雪向銀行查詢發現該
    支票帳戶已拒絕往來，甲○○乃於八十八年三月二日改簽發每紙金額為十九萬元
    ，到期日分別為同年三月三十一日、四月三十日、五月三十一日及六月三十日之
    本票四紙與蔡秀雪，然該等本票均不獲兌現，乙○○○、甲○○復避不見面，蔡
    秀雪始知受騙，因認乙○○○、甲○○二人涉有刑法第三百三十九條第一項之詐
    欺罪嫌云云。
二、按犯罪事實應依証據認定之，無証據不得推定其犯罪事實，刑事訴訟法第一百五
    十四條定有明文。按刑法第三百三十九條第一項之詐欺罪，以意圖為自己或第三
    人之不法之所有，施用詐術使人陷於錯誤而交付財物為犯罪構成要件；如行為人
    欠缺不法所有之意圖或無施用詐術之行為或其所用之方法，不能認為詐術，亦不
    致使人陷於錯誤，即不得以詐欺罪相繩（最高法院四十六年台字二六Ｏ號判例意
    旨參照）。
三、公訴人認上訴人即被告乙○○○、甲○○二人涉有詐欺罪嫌，係以告訴人蔡秀雪
    之指訴，並有互助會名單、支票、本票影本為論據。訊之被告告乙○○○、甲○
    ○均否認有欺詐犯行，辯稱：因為被人倒會，以致後來週轉不靈，不是故意不付
    告訴人之會款，我們招互助會之初即講好而排定得標順序，告訴人是排第二十及
    二十二次會得標，前面的會款都正常交付得標人，本件交給告訴人的支票是開遠
    期支票，目前與告訴人和解，已償還部分會款，我們沒有詐騙告訴人的錢之意思
    等語，並提出和解書影本一份為憑。
四、經查：被告所招募之本件互助會，係於八十六年七月起會至八十八年六月止會，
    會員二十四名，每月得標一次會息三千元，依序訂定會員得標月份，無須每月寫
    標單投標，告訴人按排在第二十及二十二次會得標，有告訴人提出之互助會名單
    影本及告訴狀陳述可稽。而據告訴人蔡秀雪於偵查中指稱：伊參加被告招募之前
    一互助會未結束，被告就邀伊參加本件之互助會，前次互助會有領到錢，伊想本
    件之互助會應沒有問題等語，顯然告訴人參加本件之互助會之初，被告並無施用
    詐術使告訴人陷於錯誤而參加互助會並交付會款，自不得因被告於互助會進行中
    被他人倒會致週轉發生困難，而延至第二十次會即八十八年二月始無法支付會款
    予得標人，遽為推論被告於招募互助會當時，即有意圖為自己或第三人之不法之
    所有而起會詐取會款。被告於告訴人得標時因故陷於資金週轉困難，致無法以現
    金支付會款，另簽發不能兌現之支票及本票搪塞，其會款債務仍屬存在，事為債
    務不履行之民事糾葛問題，核與詐欺罪之構成要件有間。何況被告業與告訴人成
    立民事上和解，分期償付互助會款，有和解書影本一份附卷可按，益徵被告招募
    本件互助會，並無詐取會員會款之意圖。原審未詳察，遽為判決諭知被告二人詐
    欺罪刑，顯有未洽。被告二人上訴意旨否認其有詐欺犯行並指摘原判決不當，為
    有理由，應由本院撤銷原判決改判，諭知被告二人均無罪，以免冤抑。
據上論結，應依刑事訴訟法第三百六十九條第一項前段、第三百六十四條、第三百零
一條第一項，判決如主文。
本案經檢察官李傳來到庭執行職務。
中    華    民    國      八十九      年      十二      月      七      日
                                  臺灣高等法院臺南分院刑事第三庭
                                      審判長法官  黃    聰    明
                                            法官  楊    省    三
                法官  黃    三    哲
右正本證明與原本無異。
不得上訴。
                                      法院書記官  陳    淑    貞
中    華    民    國      八十九      年      十二      月      八      日


司法院資訊處製作；財團法人民間司法改革基金會備份。
